ACORDAO-COMPLETO-2477850

ACÓRDÃO 1749/2021 ATA 27/2021 - PLENÁRIO

VISTOS, relatados e discutidos estes autos do terceiro Monitoramento das deliberações prolatadas no Acórdão 453/2014-TCU-Plenário, relator Ministro José Mucio, decorrente de auditoria operacional que teve como objetivo avaliar a eficácia do Programa de Subvenção ao Prêmio do Seguro Rural (PSR) , destinada à mitigação de riscos na atividade agropecuária, para identificar oportunidades de melhoria na política pública;
ACORDAM os Ministros do Tribunal de Contas da União, reunidos em Sessão Plenária, diante das razões expostas pelo Relator, em:   
9.1. considerar cumpridas as determinações constantes dos itens 9.1.1, 9.1.5, 9.1.7, 9.1.9, 9.2.5 e 9.3 do Acórdão 453/2014-TCU-Plenário (Relator: Ministro José Mucio) e 9.3 do Acórdão 493/2015-TCU-Plenário (Relator: Ministro José Mucio) ;   
9.2. considerar não mais aplicáveis e tornar insubsistentes sem reformulação da deliberação original as deliberações dos itens 9.1.4, 9.1.6, 9.1.8, 9.2.1, 9.2.3, 9.2.4, 9.2.6, 9.2.7, 9.2.8 do Acórdão 453/2014-TCU-Plenário, com fulcro nas alíneas "a" e "b" do § 3º do art. 17 da Resolução TCU 315/2020;
9.3. dar ciência deste Acórdão à Secretaria de Política Agrícola do Ministério da Agricultura, Pecuária e Abastecimento (Mapa) , destacando que o Relatório e o Voto que o fundamentam podem ser acessados por meio do endereço eletrônico www.tcu.gov.br/acordaos; e 
9.4. encerrar o presente processo, por meio de seu apensamento definitivo ao TC Processo 039.811/2012-3, nos termos do art. 169, incisos I e V, do Regimento Interno do TCU c/c o art. 36 e 37 da Resolução-TCU 259/2014.

Terceiro monitoramento das deliberações prolatadas em acórdão decorrente de auditoria operacional que teve como objetivo avaliar a eficácia do Programa de Subvenção ao Prêmio do Seguro Rural (PSR), destinada à mitigação de riscos na atividade agropecuária, para identificar oportunidades de melhoria na política pública.

Secretaria -Executiva do Ministério da Agricultura, Pecuária e Abastecimento.

3. Interessados/Responsáveis: não há.

13.1. Ministros presentes: Ana Arraes (Presidente), Walton Alencar Rodrigues, Benjamin Zymler, Aroldo Cedraz, Raimundo Carreiro (Relator) e Bruno Dantas.
13.2. Ministros-Substitutos convocados: Augusto Sherman Cavalcanti e Marcos Bemquerer Costa.
13.3. Ministros-Substitutos presentes: André Luís de Carvalho e Weder de Oliveira.

RAIMUNDO CARREIRO

Adoto como relatório a instrução exarada pela Secretaria de Controle Externo da Agricultura e do Meio Ambiente (SecexAgroAmbiental) à peça 22, cujas conclusões foram corroboradas pelos dirigentes da unidade (peças 23 e 24) , in verbis:
"I - INTRODUÇÃO
1.	Trata-se de processo do terceiro monitoramento das deliberações prolatadas no Acórdão 453/2014-TCU-Plenário (peça 2) (TC Processo 039.811/2012-3) , de relatoria do Ministro José Múcio Monteiro, decorrente de auditoria operacional que teve como objetivo avaliar a eficácia do Programa de Subvenção ao Prêmio do Seguro Rural (PSR) , destinada à mitigação de riscos na atividade agropecuária, para identificar oportunidades de melhoria na política pública.
2.	O Acórdão 453/2014 já foi monitorado em duas oportunidades. O primeiro monitoramento ocorreu no âmbito do TC Processo 022.251/2014-6 e resultou no Acórdão 493/2015-TCU-Plenário. O segundo foi realizado no TC Processo 016.631/2016-1, tendo o Plenário proferido o Acórdão 189/2017 (ambos da relatoria do Ministro José Múcio Monteiro) . Nesses acórdãos, foram consideradas algumas deliberações cumpridas, insubsistentes e em cumprimento, conforme analisado nesta instrução.
3.	Neste terceiro processo de monitoramento, esta Secex promoveu, em duas oportunidades, diligências junto à SPA para que atualizasse as informações sobre o cumprimento do Acórdão 453/2014 (peças 7-10 e 14-17) . As últimas respostas enviadas pela unidade do Mapa compõem as peças 11 e 18 e subsidiam as análises desta instrução.
II - VISÃO GERAL DO OBJETO
4.	O Programa de Subvenção ao Prêmio do Seguro Rural (PSR) é voltado aos produtores rurais que desejam proteger suas lavouras contra riscos climáticos adversos. O percentual de subvenção pago pelo Governo Federal, a partir de 2019, varia de 30% a 45% de acordo com as prioridades da política agrícola formulada pelo Ministério da Agricultura, Pecuária e Abastecimento (Mapa) . As modalidades de seguro rural amparadas pelo PSR são agrícola, pecuária, florestas e aquícola.
5.	O PSR tem como objetivos: (1) promover a universalização do acesso ao seguro rural; (2) assegurar o papel do seguro rural como instrumento para a estabilidade da renda agropecuária; (3) induzir o uso de tecnologias adequadas e modernizar a gestão do empreendimento agropecuário (art. 3º do Decreto 5.121/2004) .
6.	Os principais beneficiários dessa política são os produtores rurais de pequeno, médio e grande porte, seus financiadores, investidores e parceiros de negócios. Já os principais operadores são as companhias de seguros e as resseguradoras.
7.	O marco regulatório que rege a subvenção econômica ao prêmio do Seguro Rural é a Lei 10.823/2003, que criou o incentivo financeiro ao produtor rural - subvenção ao prêmio do seguro rural por parte do Governo Federal, para a contratação do seguro e estabeleceu também os regulamentos gerais e as atribuições dos entes públicos para o bom andamento do programa de subvenção, sendo regulamentada pelo Decreto 5.121/2004. Destaca-se ainda a Resolução 64/2018 do Comitê Gestor Interministerial do Seguro Rural, que aprovou o Plano Trienal do Seguro Rural (PTSR) para o período 2019-2021.
8.	Outros atos normativos que regem o Seguro Rural são a Lei Complementar - LC 126/2007, que estabelece a política de resseguros e retrocessão, a LC 137/2010, que autoriza a participação da União em fundo destinado à cobertura suplementar dos riscos do Seguro Rural e o Decreto-Lei 73/1966, que criou o Fundo de Estabilidade do Seguro Rural (FESR) , administrado pelo Brasil Resseguros S.A - IRB.
9.	Dados do Mapa revelam que houve ampliação significativa, em 2020, do número de produtores que acessaram o PSR, conforme gráfico a seguir:
Quadro 1: Quantidade de produtores que acessaram o PSR por ano

Fonte: Atlas do seguro rural
10.	Em relação ao valor total da subvenção federal no âmbito do PSR, nota-se, no quadro a seguir, o crescimento acentuado em 2020, passando de R$ 427 milhões em 2019 para 880 milhões em 2020, ou seja, alta de 98% em relação ao ano anterior, o que demonstra o aumento da percepção por parte dos produtores de que o seguro rural é um importante instrumento de mitigação de risco climático.
Quadro 2: Total de Subvenção da União

Fonte: Atlas do seguro rural
III - ANÁLISE DO ATENDIMENTO DAS DELIBERAÇÕES
11.	De acordo com os Acórdãos 493/2015 e 189/2017, proferidos nos processos de monitoramento anteriores, já foram cumpridos os itens 9.1.2, 9.1.3, 9.2.2 e 9.5 do Acórdão 453/2014 e 9.4.1 e 9.4.2 do Acórdão 493/2015, bem com considerados insubsistentes os itens 9.3, 9.4, 9.6 e 9.7 do Acórdão 453/2014. Portanto, restam a ser cumpridas as determinações constantes nos itens 9.1.1, 9.1.4, 9.1.5, 9.1.6, 9.1.7, 9.1.8, 9.1.9, 9.2.1, 9.2.3, 9.2.4, 9.2.5, 9.2.6, 9.2.7, 9.2.8 do Acórdão 453/2014, bem como o item 9.3 do Acórdão 493/2015. 
12.	Em setembro de 2014, o Mapa enviou plano de ação visando ao cumprimento dos itens 9.1.5 a 9.1.9, 9.2.1 a 9.2.8, 9.3 e 9.4, atendendo à determinação dos itens 9.5 a 9.7 do Acórdão 453/2014 (peça 459 do TC Processo 039.811/2012-3) .
13.	Seguem as análises do atendimento aos itens pendentes com base nas informações prestadas pelo Mapa nas peças 11 e 18.
III.1 - 	9.1. determinar ao Ministério da Agricultura, Pecuária e Abastecimento que: 
	9.1.1. desenvolva e institua, com fundamento no inciso III do art. 27 da Portaria Mapa 428/2010, no prazo de até 90 (noventa) dias, rotina de trabalho que detalhe as competências e atribuições das Superintendências Federais de Agricultura - SFAs nos estados da Federação, para o desenvolvimento de trabalhos relacionados à divulgação, ao acompanhamento e ao controle da execução do Programa de Subvenção ao Prêmio do Seguro Rural - PSR.
Análise
14.	Segundo o relatório de auditoria operacional (TC Processo 039.811/2012-3) , as Superintendências Federais de Agricultura do Mapa (SFAs) não cumpriam suas competências quanto à operacionalização e ao controle regional do PSR, constantes da letra "e", do inciso VIII do art. 27 da Portaria Mapa 428 de 9/6/2010 (então Regimento Interno das SFAs) , o que dificultava a divulgação, o monitoramento e o controle da Política de Seguro Rural em nível local.
15.	A causa identificada para o não cumprimento das competências quanto à operacionalização e ao controle regional do PSR pelas SFAs foi a ausência de rotina de trabalho aprovada pelo Mapa que detalhasse as competências e atribuições das regionais do Mapa nos estados para o desenvolvimento de trabalhos relacionados ao PSR, apesar da previsão dessa atribuição no regimento interno.
16.	Em atendimento ao item 9.1.1, a Coordenação Geral do Seguro Rural (CGSEG) , vinculada à Secretaria de Política Agrícola do Mapa (SPA) , alegou que a ideia inicial era envolver as SFAs em um trabalho de divulgação do PSR junto aos produtores rurais de suas respectivas localidades (peça 11, p. 1) . 
17.	Informou ainda que o Mapa, juntamente com a Confederação da Agricultura e Pecuária do Brasil  (CNA) , elaborou o Guia de Seguros Rurais, substituindo a cartilha prevista no plano de ação, e distribuiu para as associações e sindicatos de produtores, auxiliando na disseminação do PSR em todo o país (https://www.gov.br/agricultura/pt-br/assuntos/riscos-seguro/seguro-rural/publicacoesseguro-rural/guia-dos-seguros-rurais) . 
18.	Além disso, noticiou que faria videoconferência com as SFAs para orientar sobre as ações em andamento no PSR e as especificidades para cada região e estado em que as SFAs podem atuar na disseminação dessas informações, contribuindo com a disseminação da cultura do seguro rural (peça 11, p. 1) . Essa atividade foi reagendada para junho/2021, pois depende de atualização do Guia de Seguros Rurais em andamento. Também, o treinamento das SFAs para explicar o processo de divulgação do PSR e entrega de cartilha foi remarcado para dezembro/2021 (p. 18, p. 5) . 
19.	O Mapa entende que a distribuição do Guia de Seguros Rurais é efetiva para a divulgação do PSR. De fato, esse documento disponível na internet contém linguagem clara e informações para a compreensão do funcionamento do programa. Dispõe sobre as modalidades de seguro, os produtos do programa, as formas de contratação, procedimentos em casos de sinistro, cálculos da indenização, Zoneamento Agrícola de Risco Climático (ZARC) , entre outras informações.
20.	Quanto às atribuições da SFAs com relação ao PSR, o Mapa pretende orientar as regionais sobre como proceder na divulgação desse material após a conclusão da sua revisão. Apesar de não estarem especificadas as competências das SFAs em relação ao PSR, a continuidade do monitoramento desse item do Acórdão 453/2014 é dispensável, pois a disponibilização do guia na internet e a comunicação da existência desse material junto a associações e sindicatos rurais são medidas efetivas de divulgação do programa. Sobre o controle e o acompanhamento local do PSR pelas SFAs, não há elementos suficientes nestes autos para avaliar se continuam sendo realmente necessários. Já se passaram muitos anos do acórdão do TCU e com a evolução tecnológica pode ser que haja meios mais eficazes de controle, tais como o Sistema de Subvenção para o Seguro Rural (Sisser) que contém vários mecanismos de controle e acompanhamento do PSR e as ações de fiscalização e controle desse programa previstas na Resolução/CGSR 40/2015.
21.	Além disso, o entendimento do TCU sobre como as determinações às unidades jurisdicionadas evoluiu. O art. 5º da Resolução 315/2020 dispõe que as determinações devem indicar a ação ou a abstenção necessárias e suficientes para alcance da finalidade do controle, sem adentrar em nível de detalhamento que restrinja a discricionariedade do gestor quanto à escolha dos meios para correção da situação irregular, salvo se o caso exigir providência específica para o exato cumprimento da lei. 
22.	Ressalte-se, que, no caso em questão, observa-se uma provável consequência do aprimoramento da divulgação do programa a partir do crescimento acentuado em 2020 do número de produtores que acessaram o PSR (parágrafo 10 desta instrução) .
23.	Portanto, o item 9.1.1 do Acórdão 453/2014 pode ser considerado "cumprido".
III.2 - 		9.1. determinar ao Ministério da Agricultura, Pecuária e Abastecimento que:
	9.1.4. altere os seus normativos internos e suas rotinas de trabalho, com fundamento nos incisos III e V do artigo 2º da Lei 10.823/2003 e no Princípio da Eficiência estabelecido no artigo 37 da Constituição Federal, no prazo de até 90 (noventa) dias, para que contemplem mecanismos para a consideração, por parte das empresas participantes do PSR, dos perfis de risco, do histórico de produtividade individual, da fidelização e da adoção de tecnologia pelo produtor como componentes na formação dos preços de prêmio, do estabelecimento de coberturas e das características específicas dos produtos do Seguro Rural subvencionados.
Análise
24.	A equipe de auditoria operacional identificou que grande parte dos produtos de seguro não consideravam os perfis de risco, o nível de tecnologia adotada para cada empreendimento e o histórico de relacionamento do produtor com as seguradoras na contratação do seguro rural, o que ocasionava o oferecimento de produtos que não atendiam às necessidades dos produtores, especialmente os mais tecnificados, limitando assim a consecução dos objetivos da política de subvenção.
25.	Essa possibilidade é disposta nos incisos III e V do artigo 2º da Lei 10.823/2003, que estabelecem que a subvenção ao prêmio de seguro pode ser diferenciada em razão da categoria de produtores e de condições contratuais, consideradas aquelas redutoras de riscos ou indutoras de adoção de tecnologia.
26.	Segundo resposta do Mapa, atualmente, as seguradoras participantes do PSR já consideram os perfis de risco dos produtores na taxação dos prêmios, bem como na oferta de coberturas nos produtos de seguro, utilizando-se cada vez mais dos históricos individuais de produtividade em detrimento das médias fornecidas pelo IBGE, além de considerar o nível tecnológico empreendido na respectiva lavoura (peça 11. p. 2, peça 18, p. 8) .
27.	Segundo gestor da Coordenação Geral de Seguro Rural (CGSEG) , por telefone em 2/3/2021, a exigência de taxação dos prêmios com base nos critérios mencionados na deliberação do TCU foge da capacidade operacional atual daquele Ministério de controle e fiscalização. Além disso, o gestor alegou que o crescimento da concorrência entre as seguradoras e o aprimoramento do histórico das informações de cada produtor propiciada pela base de dados disponíveis no Ministério e das próprias seguradoras estimularão a diferenciação dos valores dos prêmios conforme a capacidade gerencial e histórico de cada produtor assim como ocorre em vários setores. 
28.	Registra-se que a Susep, autarquia vinculada ao Ministério da Economia, fiscaliza a operação das sociedades seguradoras e resseguradores e zela pela defesa dos interesses dos consumidores dos mercados supervisionado, ou seja, pode haver a atuação da autarquia no caso de abuso na taxação dos prêmios.
29.	O gestor da CGSEG ainda chamou a atenção para o fato de o aplicativo móvel PSR e o Atlas do Seguro Rural conterem informações sobre as taxas médias dos prêmios praticadas nos anos anteriores, o que auxilia o produtor na sua tomada de decisão.
30.	Considerando a nova orientação do TCU contido no art. 2º, c/c o art. 4º da Resolução 315/2020, essa deliberação seria típica de recomendação por possuir natureza colaborativa com a finalidade de contribuir para o aperfeiçoamento da gestão e não de determinação, pois não se trata de irregularidade em curso ou iminente. Nesse sentido, não se observa viabilidade prática na deliberação em razão de obstáculo de ordem operacional na sua implementação. Assim, propõe-se considerar o item 9.1.4 "não mais aplicável" tornando-o insubsistente sem reformulação da deliberação original.  
III.3 - 	9.1. determinar ao Ministério da Agricultura, Pecuária e Abastecimento que:
9.1.5. desenvolva parâmetros, com o auxílio da Susep, para a definição de valores de referência para o prêmio do seguro rural nos principais mercados e empreendimentos do país, baseados em metodologia atuarial válida, com o objetivo de promover o acompanhamento e avaliação periódica da precificação das apólices, em observância aos artigos 17, inc. III, e 25 do Decreto 5.121/2004, e ao princípio da eficiência na Administração Pública. 
Análise
31.	Segundo o relatório de auditoria do TCU, não havia acompanhamento e avaliações periódicas do Mapa no estabelecimento das taxas de prêmio do Seguro Rural que tenha por base parâmetros mínimos para as principais culturas e regiões abrangidas e que sejam baseados em metodologia de cálculos atuariais, gerando riscos de aumento das taxas médias das apólices de seguro sem que o Mapa tivesse condições de fazer a regulação dos valores de subvenção que estão sendo pagos às seguradoras.
32.	A atual gestão do Mapa entende não haver necessidade de taxas de prêmio de referência para o PSR, mas sim informar aos produtores as taxas mínimas, médias e máximas praticadas no Programa, por municípios e culturas, de forma a orientá-los no momento da contratação de sua apólice. Informaram que, em junho/2020, foi disponibilizado aos interessados o aplicativo "PSR", nas plataformas android e IOS (https://www.gov.br/agricultura/pt-br/assuntos/noticias/mapa-lanca-aplicativo-doprograma-de-seguro-rural) . Esse aplicativo traz diversas orientações sobre seguro rural PSR ao produtor. O aplicativo não é negocial, ou seja, o produtor não faz contratação de seguro com essa ferramenta, porém possuí muitas funcionalidades, entre elas a possibilidade de verificar com o simulador, quais foram as taxas de prêmio praticadas no ano anterior em seu município. O aplicativo apresenta as taxas média, mínima e máxima praticadas no ano anterior (peça 18, p. 8-10) . 
33.	A unidade técnica do Mapa ressaltou que, apesar da alta sinistralidade, os prêmios em média têm se mantido em patamares menores ou iguais na maior parte das modalidades de seguro rural. O pagamento de indenizações pelo mercado de seguros rurais, em 2018 e 2019, nas modalidades aptas ao PSR, somaram R$ 3,25 bilhões, conforme a metodologia da Susep, de regime de caixa, ou seja, não considera as safras, mas tudo que foi pago nos respectivos anos civis. Segundo o órgão, de uma forma geral, a entrada de três novas seguradoras habilitadas no PSR, ampliando para 14 companhias seguradoras no programa, fez com que houvesse um acirramento da competição no setor de seguros rurais, com impacto na precificação dos prêmios (peça 11, p. 2) .
34.	O aplicativo desenvolvido é um grande avanço para a transparência e a competição entre as seguradoras, além de orientar os produtores no momento da contratação de sua apólice. Por meio dele, é possível simular o valor do prêmio com determinada seguradora. A título de exemplo, informando a cultura do milho no município de Rio Verde-GO, aparecem treze seguradoras que oferecem cobertura e a taxa mínima, média e máxima praticadas no município em 2019.
35.	Também, o "Atlas do Seguro Rural" traz informações importantes, como taxa média por ano, taxa média por categoria e atividade, taxa média por faixa de nível de cobertura, taxa média por faixa de percentual de subvenção, taxa média por seguradora, prêmio pago pelo produtor por seguradora, entre outros dados. 
36.	Diante das iniciativas tomadas pelo Mapa, o item 9.1.5 do Acórdão 453/2014 pode ser considerado "cumprido".
III.4 - 	9.1. determinar ao Ministério da Agricultura, Pecuária e Abastecimento que:
9.1.6. desenvolva e implante rotinas de trabalho, com fundamento no princípio da Autotutela Administrativa, destinadas ao controle, avaliação e revisão das operações relacionadas ao Programa de Subvenção ao Prêmio do Seguro Rural, incluindo dinâmica de auditoria por equipe externa aos servidores que atuam na execução do programa. 
Análise
37.	De acordo com o relatório de auditoria operacional, o Mapa não possuía, no momento da fiscalização do TCU, estrutura e/ou sistemática de controles internos que possibilitasse a revisão das operações realizadas pelos responsáveis na gestão, na operacionalização e na execução do PSR, conforme as regras internacionais de controles internos. Em razão disso, o Mapa sujeitava-se à ocorrência de inconsistências e erros na condução da política de subvenção ao seguro rural, além de subutilizar o papel dos controles internos na promoção de melhoria contínua em sua condução.
38.	Assim, o Mapa apresentava dificuldades importantes no controle dos atos administrativos referentes à condução do PSR em razão de impossibilidades de se exercer o princípio da autotutela.
39.	Segundo a equipe de auditoria, a ausência de controles internos para o acompanhamento dos atos de gestão do Mapa relacionados ao PSR tinha como causa a ausência de unidade de controle interno na estrutura organizacional daquele ministério, para o desenvolvimento das ações de controle nos programas finalísticos, bem como a inexistência de rotinas de trabalho destinadas à revisão e avaliação das decisões e de ações de gestão do PSR por equipe externa à execução da política.
40.	Em resposta a este ponto, a unidade técnica do Mapa afirmou que foi realizado um mapeamento dos processos do PSR, todavia este necessita de revisão aprofundada, tendo em vista que houve mudanças nos procedimentos do programa desde então. No tocante à contratação de uma equipe externa para a realização de uma auditoria no PSR, alegou que não há recursos orçamentários suficientes para a contratação desses serviços. 
41.	Afirmaram ainda que, após a realização da mencionada revisão do PSR, prevista para dezembro/2021, haverá esforços visando à elaboração de rotina de trabalho destinada ao controle, avaliação e revisão das operações do programa de subvenção, ação prevista para dezembro/2022 (peça 11, p. 2; peça 18, p. 11-12) .
42.	Com base no novo entendimento do TCU sobre elaboração de deliberações que contemplem medidas a serem tomadas pelas unidades jurisdicionadas, Resolução 315/2020, não se deve fazer determinação para implementação de mecanismos de controle interno, governança e gestão, exceto os exigidos em lei ou norma e que demandem implementação imediata (art. 7º, inciso III) , o que não é o caso do item 9.1.6. Além disso, essa deliberação é mais característica de recomendação em razão de pretender contribuir para o aperfeiçoamento de programa de governo, como o PSR, no entanto, a viabilidade prática de sua implantação não está bem detalhada no trabalho de auditoria, como requer o art. 11, 2º, III, da Resolução 315/2020. Detalhes de ordem orçamentária e de pessoal alegados pelos gestores do Mapa são obstáculos para o atendimento da recomendação.
43.	Diante das providências em andamento visando ao cumprimento da deliberação e do novo entendimento do TCU, propõe-se considerar o item 9.1.6 "não mais aplicável" tornando-o insubsistente sem reformulação da deliberação original.
III.5 - 	9.1. determinar ao Ministério da Agricultura, Pecuária e Abastecimento que:
9.1.7. desenvolva e implante, em conjunto com o MDA e o Bacen, rotinas de trabalho, com base nos princípios da transparência e da eficiência na Administração Pública, destinadas ao desenvolvimento de sistema de informação e disponibilização de dados necessários à precificação e ao desenvolvimento de produtos de seguro rural constantes de bases públicas, a exemplo de: 
I - sistema Sisser sobre a subvenção ao prêmio do seguro rural; 
II - dados meteorológicos do INMET; 
III - confecção do Zoneamento de Risco Climático; 
IV - pagamentos de indenizações de sinistros 
V - contratações do Proagro 
VI - adesão ao Fundo Garantia Safra; 
VII - pagamentos de indenizações de sinistros e de prêmios subvencionados das seguradoras; 
VIII - crédito rural oficial, entre outros.
	9.3. do Acórdão 493/2015 - determinar ao Ministério da Agricultura, Pecuária e Abastecimento que faça constar do plano de ação providências conjuntas com o MDA e o Banco Central no sentido de disponibilizar e fazer uso dos bancos de dados das bases públicas citadas no Acórdão 453/2014-TCU-Plenário, em conformidade com os parágrafos 196/197-202/207 do Manual Anop, aprovado pela Portaria Segecex 4/2010, parágrafos 167-169 do Anexo à Portaria TCU 280/2010 e Portaria Segecex 27/2009, para viabilizar o desenvolvimento de sistema de informação e disponibilização de dados necessários à precificação e ao desenvolvimento de produtos de seguro rural.
Análise
44.	A equipe de auditoria não identificou base de dados pública que compartilhasse as informações das apólices, cálculos de riscos e histórico de indenizações que pudesse ser acessada por diversos interessados. Com isso, não havia disponibilização de informações oficiais consolidadas ao mercado que pudessem subsidiar estudos de risco agroclimático, desenvolvimento de produtos de seguro, definição de taxas de prêmio etc.
45.	Segundo o relatório de auditoria, há diversas bases de dados oficiais que podem ser utilizadas pelos gestores do seguro rural, bem como pelos operadores de mercado, gestores e especialistas para avaliação de suas taxas de prêmio de seguro, desenvolvimento de novos produtos e melhoria da gestão do risco agroclimático tais como: sistema Sisser do Mapa sobre a subvenção ao seguro rural, dados meteorológicos do Inmet, dados utilizados para confecção do Zoneamento de Risco Climático - ZARC, dados de pagamentos de indenizações e contratações do Proagro e do Fundo Garantia Safra, dados de pagamentos de indenizações e de prêmios subvencionados das seguradoras e de crédito oficial, dentre outros.
46.	O item 9.3 do Acórdão 493/2015 complementou a deliberação do item 9.1.7 do Acórdão 453/2014 no sentido de disponibilizar os bancos de dados das bases públicas citadas no item 9.1.7 necessários à precificação e ao desenvolvimento do seguro rural.
47.	Os gestores do Mapa mencionaram que há divulgação anual dos resultados do PSR desde o ano de 2005, quando o Programa teve início, com as estatísticas da subvenção ao prêmio do seguro rural por atividades, regiões e seguradoras, tornando-se importante fonte de dados para o mercado securitário. Com o advento do Atlas do Seguro Rural, o Mapa passou a divulgar informações online das operações subvencionadas, como número de produtores e apólices, área e importância seguradas, montantes de prêmio e subvenção, dados de produtividade e taxas de prêmio, todos discriminados por ano civil, estado/município, atividade e seguradora. Essas informações auxiliam no momento da precificação das apólices, contribuindo assim, para taxas de prêmio mais justas para os segurados.
48.	Além disso, os gestores informaram que está disponível, no site daquele Ministério, o Relatório de Indenizações do PSR 2006-2019, atualizado anualmente, configurando-se em mais uma fonte de dados para a precificação e desenvolvimento de produtos de seguro rural. Alegaram ainda que, desde o ano de 2018, os dados completos do PSR estão disponíveis na página dos Dados Abertos do Governo Federal. Também, o conteúdo do PSR foi incorporado ao aplicativo móvel PSR. Ademais, está sendo elaborada proposta de medida provisória que dispõe sobre a incorporação gradual do Proagro pelo PSR. Há tendência de integração das bases de dados do PSR, Proagro e Garantia Safra e, oportunamente, disponibilizadas para o público em geral (peça 11, p. 3; peça 18, p. 13) .
49.	Diante da implantação da plataforma na internet "Atlas do Seguro Rural", do aplicativo móvel "PSR", de relatórios estatísticos anuais com informações gerais sobre o seguro rural, o item 9.1.7 do Acórdão 453/2014 e o item 9.3 do Acórdão 493/2015 podem ser considerados "cumpridos".
III.6 - 	9.1. determinar ao Ministério da Agricultura, Pecuária e Abastecimento que:
	9.1.8. desenvolva rotinas de trabalho para promover: 
	I - a implantação de padrões mínimos de atendimento ao beneficiário do seguro rural; 
	II - a avaliação periódica de satisfação dos usuários beneficiários da política quanto à atuação das seguradoras credenciadas; 
	III - a aferição da qualidade e adequabilidade dos produtos oferecidos pelo mercado segurador nos produtos subvencionados pelo Governo Federal;
	IV - a implantação de modelo de participação das SFAs na avaliação de qualidade das ações do PSR nas Unidades da Federação; 
Análise
50.	A auditoria do TCU observou que os gestores do seguro rural não possuíam informações suficientes para avaliar o nível de satisfação dos usuários com relação à execução da política e não estabeleciam padrões mínimos de qualidade dos serviços das seguradoras credenciadas e de seus produtos. Dessa forma, num mercado de baixa concorrência como o do Seguro Rural, as operadoras do PSR não eram estimuladas a oferecer melhores produtos e serviços.
51.	O Ministério deixava a cargo do mercado o desenvolvimento dos produtos de seguro, não promovendo a regulação dos produtos oferecidos pelas empresas operadoras, o que representava risco de não ter os objetivos da política de subvenção atingidos com eficiência.
52.	De acordo com informações dos gestores do Mapa, há projeto em andamento, desde 2019, visando promover, disseminar e massificar o seguro rural no Brasil. A pesquisa de satisfação com os produtores rurais sobre o PSR é uma das entregas previstas no âmbito desse projeto, com conclusão prevista para dezembro/2021 (peça 18, p. 15) . 
53.	Em relação à aferição da qualidade e adequabilidade dos produtos oferecidos pelo mercado segurador nos produtos subvencionados pelo governo federal, os gestores informaram que, em julho de 2020, foi lançado o Projeto Monitor do Seguro Rural, no intuito de reunir produtores, entidades, o Mapa e as companhias seguradoras para debater o aperfeiçoamento dos produtos e serviços de seguros rurais no âmbito do PSR (https://www.gov.br/agricultura/pt-br/assuntos/noticias/mapalanca-projeto-para-avaliar-e-aperfeicoar-os-produtos-de-seguro-rural) (peça 11, p. 3-4; peça 18, p. 15) .
54.	No site do Mapa, há informações sobre o funcionamento do projeto "Monitor do Seguro Rural", quem pode participar, como ocorrem os encontros, como enviar as sugestões e cronograma dos debates com o setor produtivo e seguro rural. É possível acessar ainda pelo aplicativo móvel PSR.
55.	O projeto Monitor é definido pelo Mapa como "um conjunto de ações permanentes, tendo como objetivo avaliar os produtos e serviços ofertados pelas seguradoras e continuamente propor melhorias. Além disso, serve como momento de disseminação da cultura do seguro rural, pois o Mapa explica como funciona o Programa de Seguro Rural e as companhias seguradoras demonstram as principais características dos seguros rurais por atividade e cultura". Podem participar das videoconferências entidades representativas dos produtores rurais, cooperativas, revenda de insumos, companhias de seguradoras, resseguradoras, corretores, peritos, instituições financeiras, além de produtores.
Figura 1: Cronograma de debates do Monitor

				                                            Fonte: site do Mapa
56.	O projeto Monitor pode ser considerado fórum de discussão interessante onde assuntos relacionados ao PSR, inclusive insatisfações dos usuários, podem ser discutidos. Inclusive o projeto pode servir aos gestores como ferramenta de aferição da qualidade do PSR.
57.	De acordo com gestor do PSR, em contato telefônico em 2/3/2021, estimular a participação dos produtores nos fóruns de discussão é um grande desafio e que pretendem desenvolver estratégia de ação nesse sentido. Além disso, afirmou que o e-mail e a ouvidoria do Mapa propiciam muitas demandas dos produtores relacionadas ao PSR, servindo como canais de comunicação.
58.	Ressalte-se ainda que a Susep exerce o papel regulador do mercado de seguros e possui como atribuição zelar pelos interesses dos consumidores, ou seja, a avaliação da satisfação dos produtores em relação ao PSR deve ser tarefa também dessa autarquia. 
59.	As medidas em curso visando a pesquisa de satisfação junto aos produtores rurais em relação ao PSR e o projeto Monitor demonstram o esforço da unidade jurisdicionada em atender esta deliberação, apesar de que a pesquisa de satisfação está prevista para ser entregue em dezembro/2021
60.	Considerando o esforço mencionado no parágrafo anterior e o novo entendimento do TCU na Resolução 315/2000 de que as deliberações visando ao aperfeiçoamento da gestão, como é o caso do item em análise, é típica de recomendação e não de determinação (art. 11) , entende-se que não é viável a continuidade do monitoramento desta deliberação, o que torna o item 9.1.8 do Acórdão 453/2014 "não mais aplicável" e insubsistente sem reformulação da deliberação original
III.7 - 	9.1. determinar ao Ministério da Agricultura, Pecuária e Abastecimento que:
9.1.9. promova o desenvolvimento de indicadores de desempenho que traduzam as diretrizes constantes do artigo 3º do Decreto 5.121/2004, contendo: 
I - rotinas e fontes de coletas de dados; 
II - planos de metas de curto, médio e longo prazo; 
III - rotinas de revisão de estratégias em conformidade com os resultados dos indicadores.
Análise
61.	A auditoria constatou que a gestão do PSR não possuía indicadores de desempenho suficientes e eficazes para avaliação do cumprimento de suas diretrizes. Assim, o gestor não contava com informações para avaliar em que grau estava ocorrendo a universalização do acesso ao seguro rural, o cumprimento do papel do seguro rural como instrumento para a estabilidade da renda agropecuária e a indução do uso de tecnologias adequadas para modernização da gestão dos empreendimentos agropecuários.
62.	Não eram avaliados e divulgados, por exemplo, o percentual de agricultores cobertos com políticas de seguro, o percentual da área de plantio coberta com políticas de seguro para as principais culturas e tipos de empreendimentos, dentre outros importantes para avaliação da universalização da política de seguro.
63.	Além disso, não foram localizadas metas de curto, médio e longo prazo, rotinas de coleta sistematizadas, nem períodos formais de revisão estratégica durante o exercício baseada no desempenho dos indicadores.
64.	Segundo a equipe de auditoria, em razão de o Mapa não se utilizar de indicadores de desempenho suficientes e eficazes para a avaliação do alcance das diretrizes do PSR, não havia como traduzir efetivamente os benefícios do Seguro Rural para os produtores visando ao desenvolvimento do agronegócio e para o benefício da sociedade. 
65.	A falta de utilização de indicadores de desempenho adequados para a avaliação do alcance das diretrizes do PSR é decorrente da então ausência de rotina de trabalho e de desenvolvimento de indicadores de desempenho que meçam a desempenho da gestão na consecução de suas diretrizes.
66.	Conforme informou o Mapa, houve a incorporação de indicador de desempenho do PSR ao plano estratégico do Mapa - período de 2020 a 2027. Esse indicador será apurado anualmente, com fontes de dados definidas e metas de curto, médio e longo prazos estabelecidos (peça 11, p. 4; peça 18, p. 16-17) .
67.	O artigo 3º do Decreto 5.121/2004 mencionado no item 9.1.9 do Acórdão 453/2014 estabelece que são diretrizes do PSR: promover a universalização do acesso ao seguro rural; assegurar o papel do seguro rural como instrumento para a estabilidade da renda agropecuária; induzir o uso de tecnologias adequadas e modernizar a gestão do empreendimento agropecuário.
68.	A Portaria 375, de 23/11/2020, aprovou o plano estratégico do Mapa para o período de 2020 a 2031. Parte do objetivo estratégico 16 do plano (ampliar o acesso ao crédito e seguro rural) prevê o seguinte: "ofertar, ao produtor rural, a proteção da produção contra os riscos advindos de fatores climáticos, a fim de minimizar perdas na produção agrícola". 
69.	O indicador para mensurar esse objetivo é o IND 16.2 - Percentual de Acesso ao Programa de Subvenção ao Prêmio do Seguro Rural - PSR, com a finalidade de medir quanto o Mapa estendeu o acesso ao seguro rural subvencionado em termos de número de produtores rurais beneficiados, mensurado de forma indireta por meio do número de apólices de seguro rural subvencionadas e extensão de área segurada no âmbito do PSR, em relação aos números agregados para o Brasil.
70.	Ainda no Plano Estratégico estão previstos os Projetos Estratégicos Corporativos (PECs) , que são projetos estruturantes para que os objetivos estratégicos sejam atingidos. Destaca-se o Programa de Agro Gestão Integrada de Riscos (Programa Agir) , que possui objetivos como: a) promover, disseminar e massificar do seguro rural no Brasil; e) criar o Cadastro Nacional de Encarregados de Comprovação de Perdas (peritos agrícolas) do Proagro, Garantia Safra e PSR, integrando as ações de supervisão, capacitação, controle de qualidade, cadastro de peritos e gestão da rede. Entre as principais entregas do Programa Agir estão: seguro rural promovido, ZARC Modernizado, rede de peritos agrícolas qualificada e gestão de riscos modernizada.
71.	Nota-se que o Mapa priorizou ao seguro rural ao inseri-lo no seu plano estratégico, incluindo indicadores e programas para sua promoção, disseminação e massificação, indo ao encontro do que dispõe o artigo 3º do Decreto 5.121/2004. Assim, o item 9.1.9 do Acórdão 453/2014 pode ser considerado "cumprido".
III.8 - 		9.2. recomendar ao Ministério da Agricultura, Pecuária e Abastecimento, que: 
9.2.1. desenvolva estudo de projeção da necessidade de dispêndios do PSR, para os próximos 10 anos, visando à obtenção de base para a elaboração das estimativas de aporte de recursos orçamentários nos períodos de vigência do PPA, dos planos trienais e dos orçamentos anuais, prevendo a necessidade de expansão gradual do mercado nas diversas regiões e empreendimentos agropecuários do País.
9.2.3. elabore, em conjunto com a Casa Civil e o Ministério da Fazenda, estudo com os objetivos de disponibilizar alternativas para fornecer garantias ao mercado agrícola e segurador a respeito do cumprimento dos planos de curto, médio e longo prazo para o Programa de Subvenção ao Seguro Rural.
Análise
72.	O governo federal não vinha cumprido planos de médio prazo para o PSR e não possuía planos de longo prazo oficiais, provocando insegurança nos agentes do mercado e desestimulando assim a expansão das carteiras de seguro das empresas que já atuam, além de inibir a entrada de novos operadores.
73.	O principal instrumento de planejamento de médio prazo adotado pelo Mapa para o seguro rural é o plano trienal, que estabelece as normas de organização e a previsão de recursos orçamentários durante sua vigência. No entanto, havia baixa execução orçamentária dos planos trienais. No período 2004-2012, apenas 59% dos valores prometidos haviam sido empenhados e apenas 31,24% pagos.
74.	A falta de efetividade no cumprimento das metas foi atribuída pela equipe de auditoria a três fatores: (1) ausência de mecanismos que forneçam ao mercado garantias de cumprimento da execução dos valores previstos nos planos trienais (planos de médio prazo) e na Lei Orçamentária Anual - LOA (planos de curto prazo) ; (2) ausência de cronograma de desembolso para a liberação dos recursos previstos nas estimativas de aportes orçamentários para a subvenção nos planos trienais do PSR; e (3) ausência de política de longo prazo que estabeleça segurança ao mercado agrícola e segurador.
75.	A baixa execução dos recursos previstos nos planos trienais, além de causar o descrédito do governo federal pelo mercado agropecuário como um todo, gerava insegurança nos agentes operadores do PSR, que não possuíam base para projetar seus planos de negócio no que se refere aos produtos de seguro rural. Assim, ocorria desestímulo à ampliação da capacidade operacional e da carteira de seguros rurais dos agentes que já operavam nesse mercado, bem como à entrada de novas empresas nesse ramo, o que comprometia os objetivos da política.
76.	Os gestores do Mapa noticiaram, em relação ao item 9.2.1 do Acórdão 453/2014, que pretendem utilizar, nas propostas orçamentárias anuais e planos trienais, estudo técnico de 2019, realizado pelo Centro de Estudos em Gestão de Seguros e Riscos, da Esalq/USP, a pedido da CNA, que possui o objetivo de dimensionar o potencial de demanda do mercado de seguro rural no Brasil nas modalidades de seguro passíveis de subvenção pelo governo federal, estimando o valor necessário no orçamento para a execução do PSR nesse cenário (peça 11, p. 4; peça 18, p. 17-18) .
77.	Quanto à recomendação do item 9.2.3, os gestores frisaram que há proposta de medida provisória que está sendo elaborada no âmbito do Poder Executivo Federal no sentido de integrar gradualmente o PSR e o Proagro. A partir dessa integração, será possível vislumbrar alternativas no intuito de garantir o cumprimento dos planos de curto, médio e longo prazo referentes ao PSR, tendo em vista que haverá alterações orçamentárias quando da junção dos dois programas governamentais. Em 2020, o CGSR aprovou o projeto-piloto que concede condições específicas aos produtores do Pronaf, que geralmente utilizam o Proagro Mais, de acessarem o seguro rural no âmbito do PSR (https://www.gov.br/agricultura/ptbr/assuntos/noticias/mapa-lanca-projeto-piloto-para-estimular-a-contratacao-de-seguro-rural-entre-osprodutores-enquadrados-no-pronaf) (peça 11, p. 4) .
78.	Conforme informou o gestor do PSR, por telefone em 2/3/2021, o objetivo é migrar aos poucos o público do Proagro para o PSR e ir unificando os programas, pois, no Proagro, o risco é alto para o governo federal no caso de uma catástrofe climática ou outro motivo de força maior, sendo razoável diluir esse risco com o mercado. Além disso, é oneroso e trabalhoso gerir dois programas com propósitos semelhantes. É possível diferenciar o público mais sensível do Proagro com subvenções específicas no âmbito do PSR.
79.	Cabe ressaltar que o cenário de 2020 foi diferente daquele encontrado pela equipe de auditoria do TCU, pois houve boa execução orçamentária física e financeira do programa, sendo que todos os pagamentos correspondentes ao valor da subvenção federal foram efetuados para as seguradoras no mesmo ano da contratação da apólice, de acordo com informações do relatório de 2020 do PSR (peça 21) .
Figura 2: Orçamento do PSR nos últimos três anos

	   Fonte: Raio X do PSR (2020) 
80.	Diante do cenário positivo atual de execução do PSR e da tendência de unificação gradual do PSR e Proagro, as recomendações dos itens 9.2.1 e 9.2.3 podem não ser mais convenientes e oportunas. Além disso, é bastante complexo realizar projeção orçamentária para o programa no horizonte de dez anos dadas as condições econômicas atuais do país e incertezas trazidas pela atual pandemia do vírus Covid-19.
81.	Assim, propõe-se considerar os itens 9.2.1 e 9.2.3 não mais aplicáveis tornando-os insubsistentes sem reformulação da deliberação original.
III.9 - 	9.2. recomendar ao Ministério da Agricultura, Pecuária e Abastecimento que: 
9.2.4. sistematize rotina de trabalho que estabeleça metodologia baseada em cálculos atuariais válidos, estatísticas ou estudos técnicos oficiais para a definição dos valores que constarão nos Planos Trienais e nas propostas orçamentárias referentes ao PSR.  
Análise
82.	Conforme o relatório de auditoria operacional, o Mapa e o CGSR não se utilizavam de critérios técnicos baseados em metodologia atuarial válida, estatísticas ou estudos técnicos na definição dos valores que constavam nos planos trienais e nas peças orçamentárias, de modo que houvesse coerência entre os valores programados para a Política de Subvenção ao Seguro Rural e o valor necessário para o cumprimento dos objetivos e metas da política.
83.	Essa situação encontrada foi atribuída à inexistência de rotina de trabalho formalizada que definisse os detalhes para a apuração das necessidades orçamentárias, com os critérios para definição de prioridades, cálculos atuariais para a definição das necessidades de subvenção dos empreendimentos que o Mapa irá priorizar, dentre outros fatores necessários à apuração da necessidade financeira do PSR para os próximos exercícios.
84.	Similarmente ao item 9.2.1, o Mapa pretende utilizar nas propostas orçamentárias anuais e planos trienais, estudo técnico de 2019, realizado pelo Centro de Estudos em Gestão de Seguros e Riscos, da Esalq/USP. Esse estudo teve como objetivo dimensionar o potencial de demanda do mercado de seguro rural no Brasil nas modalidades de seguro passíveis de subvenção pelo governo federal, estimando o valor necessário no orçamento para a execução do PSR nesse cenário (peça 18, p. 20-21) .
85.	Diante da existência de outro mecanismo em curso de definição dos valores que constarão nos Planos Trienais e nas propostas orçamentárias referentes ao PSR e seguindo a nova orientação da Resolução 315/2020 de expedir deliberações somente quando imprescindíveis às finalidades do controle ou quando comprometam a gestão (art. 16) , sugere-se considerar o item 9.2.4 não mais aplicável tornando-o insubsistente sem reformulação da deliberação original.
III.10 - 	9.2. recomendar ao Ministério da Agricultura, Pecuária e Abastecimento que: 
9.2.5. publique, em conjunto com o Conselho Gestor Interministerial do Seguro Rural - CGSR, normativo que estabeleça um período mínimo de antecedência para a vigência de regras que modifiquem a operacionalização do PSR, de forma que haja prazo razoável para a adaptação dos instrumentos de execução dos operadores do programa, como sistemas da informação, treinamento e regras internas, ouvidos os demais entes federativos que possuam programas de subvenção local, entidades de classe e agentes do mercado segurador.
Análise
86.	O trabalho de auditoria do TCU revelou que os normativos editados pelo Mapa e pelo CGSR começavam sua vigência no decorrer da execução dos Planos Agrícolas e Pecuários - PAPs, sem o estabelecimento de prazo razoável para a adaptação dos instrumentos de gestão e treinamento de pessoal dos entes federativos que possuíam programas locais de subvenção ao seguro, bem como dos agentes operadores do seguro rural.
87.	Como consequência dessa situação, o Mapa efetuava mudanças nas regras do PSR sem a antecedência necessária para adaptação de sistemas de informática, de procedimentos e de treinamento do pessoal, o que dificultava a operacionalização do seguro rural.
88.	Os gestores alegaram que a recomendação já foi cumprida, haja vista a publicação da Resolução/CGSR 54/2017, que dispõe sobre o período mínimo de antecedência para a vigência de novas regras no PSR (http://pesquisa.in.gov.br/imprensa/jsp/visualiza/index.jsp?data=01/02/2017&jornal=1&pagina=36&totalArquivos=128) (peça 11, p. 5) .
89.	Esse normativo dispõe que as resoluções do CGSR que impliquem em alterações do PSR passem a vigorar trinta dias após a publicação do Diário Oficial da União (DOU) . Além disso, as propostas e normativos devem ser enviados, no prazo de quinze dias antes da deliberação do CGSR, às comissões consultivas para eventuais sugestões e manifestações, que serão analisadas tecnicamente pela Secretaria-Executiva do Mapa.
90.	Assim, considerando as iniciativas tomadas pelo Mapa, sugere-se que o item 9.2.5 do Acórdão 453/2014 pode ser considerado "cumprido".
III.11 - 	9.2. recomendar ao Ministério da Agricultura, Pecuária e Abastecimento que: 
9.2.6. em conjunto com o Banco Central do Brasil - Bacen, realizem o planejamento de suas atividades utilizando-se do compartilhamento de suas bases de dados relativas ao Proagro e ao PSR, para definir o público alvo de cada política, evitando a sobreposição e a concorrência entre os dois programas governamentais.
Análise
91.	O relatório do TCU registrou que os gestores do PSR e do Proagro não consideravam a existência de sobreposição e/ou concorrência das políticas no planejamento e gestão de suas atividades nos respectivos programas. Havia concorrência entre as duas políticas públicas, principalmente na modalidade Proagro Tradicional, com sobreposição de esforços, custo e oportunidades na gestão dos dois instrumentos.
92.	Segundo o Mapa, essa recomendação, à semelhança da determinação 9.1.7 e da recomendação 9.2.3, será concluída após a edição da medida provisória que promoverá a incorporação gradual do Proagro pelo PSR, oportunidade em que serão implementadas medidas específicas para acolher o público alvo do Proagro pelo PSR, principalmente os agricultores familiares (p. 5, peça 11) .
93.	Diante da nova estratégia adotada pelo Mapa de unificação gradual dos programas, a recomendação do item 9.2.6 pode não contribuir mais para o aperfeiçoamento da gestão desses programas nem ser mais conveniente e oportuna, nos termos do art. 11 da Resolução/TCU 315/2000, o que leva à proposta de se considerar esse item não mais aplicável tornando-o insubsistente sem reformulação da deliberação original.
III.12 - 	9.2. recomendar ao Ministério da Agricultura, Pecuária e Abastecimento que: 
9.2.7. estabeleça nos normativos do PSR mecanismos e instâncias de participação dos entes federativos possuidores de programas de subvenção estaduais e municipais na gestão do PSR.
Análise
94.	A equipe de auditoria do TCU verificou que não havia atuação conjunta do Mapa com os entes federativos que possuem programas estaduais e municipais de subvenção ao prêmio de seguro rural para a elaboração do planejamento do PSR, o que provocava dificuldades operacionais na operacionalização de programas locais e até distorções de mercado devido ao acúmulo de subvenções para um mesmo produto. 
95.	Segundo o Mapa, a fim de atender essa recomendação, foi criada a Comissão Consultiva de Entes Federativos, por meio da Resolução 41/2015, do CGSR (http://pesquisa.in.gov.br/imprensa/jsp/visualiza/index.jsp?data=20/11/2015&jornal=1&pagina=39&totalArquivos=384) , que tinha por finalidade sugerir mecanismos e instâncias de participação dos entes federativos com programas similares nos debates sobre a gestão do PSR. Porém, após três anos de funcionamento, essa Comissão não apresentou resultados significativos, optando-se assim, por sua extinção. 
96.	Ainda segundo o Mapa, encontra-se em elaboração cartilha sobre os programas de subvenção ao prêmio do seguro rural existentes atualmente no país com previsão de ser lançada em dezembro/2021. Esta conterá orientações especialmente direcionadas para os estados e municípios que desejem criar programas de subvenção. (peça 18, p. 24-25) .
97.	Diante da ausência de conveniência e oportunidade em implementar a deliberação, uma vez que não há viabilidade prática, nos termos do art. 11, caput e §2º, III, da Resolução 315/2020, sugere-se considerar o item 9.2.7 não mais aplicável tornando-o insubsistente sem reformulação da deliberação original.
III.13 - 	9.2. recomendar ao Ministério da Agricultura, Pecuária e Abastecimento que: 
9.2.8. avalie a possibilidade de integração dos sistemas de informação e demais instrumentos gerenciais e de planejamento do Mapa e dos demais entes da Federação para a atuação conjunta nas suas políticas de subvenção.
Análise
98.	A equipe de auditoria verificou que não havia atuação conjunta do Mapa com os entes federativos que possuem programas estaduais e municipais de subvenção ao prêmio de seguro rural para a elaboração do planejamento do PSR, o que gerava dificuldades operacionais na operacionalização de programas locais e até distorções de mercado devido ao acúmulo de subvenções para um mesmo produto.
99.	Os gestores do Mapa informaram que houve tratativas com as unidades da federação participantes da Comissão Consultiva dos Entes Federativos no sentido de propor integração entre os sistemas de informação. Todavia, os estados, diante das dificuldades apresentadas, não demonstraram interesse em efetivar essa política de integração. Diante disso, as ações previstas para o cumprimento desse item foram descontinuadas (peça 18, p. 25-26) .
100.	No relatório que conduziu o Acórdão 493/2015-TCU-Plenário, o exame realizado por esta unidade técnica mencionou, em relação ao item 9.2.8, que as ações adotadas pelo Mapa para viabilizar a recomendação eram suficientes, porém faltava verificar a inclusão dos programas municipais.
101.	Diante da ausência de conveniência e oportunidade em implementar a deliberação pela ausência de viabilidade prática, nos termos do art. 11, caput e §2º, III, da Resolução 315/2020, sugere-se considerar o item 9.2.8 não mais aplicável tornando-o insubsistente sem reformulação da deliberação original. 
IV - BENEFÍCIOS DAS AÇÕES DE CONTROLE EXTERNO
102.	Entre os benefícios do exame deste processo de monitoramento, pode-se mencionar, além da expectativa de controle por parte do gestor de uma maneira ampla, também o aprimoramento do PSR. 
V - CONCLUSÃO
103.	Neste monitoramento foi realizada a análise do atendimento das deliberações prolatadas nos itens 9.1.1, 9.1.4, 9.1.5, 9.1.6, 9.1.7, 9.1.8, 9.1.9, 9.2.1, 9.2.3, 9.2.4, 9.2.5, 9.2.6, 9.2.7, 9.2.8 do Acórdão 453/2014-TCU-Plenário e no item 9.3 do Acórdão 493/2015-TCU-Plenário. 
104.	As medidas adotadas para o atendimento às deliberações foram informadas na Nota Técnica 13/2020/CGSEG/DEGER/SPA/MAPA (peça 11) e no Ofício 15/2021 da Secretaria de Política Agrícola do Mapa (peça 18) e nas demais documentações acostadas a esses expedientes.
105.	O quadro abaixo sintetiza o estágio de atendimento de cada um dos itens desses Acórdãos. 
	Grau de atendimento das deliberações do Acórdão 453/2014-TCU-Plenário

	Deliberações
	Cumprida
	Em cumprimento
	Insubsistente
	Não cumprida

	9.1.1
	X
			
	9.1.2*
	X
			
	9.1.3*
	X
			
	9.1.4
			X
	
	9.1.5
	X
			
	9.1.6
			X
	
	9.1.7
	X
			
	9.1.8
			X
	
	9.1.9 
	X
			
	9.2.1 
			X
	
	9.2.2*
	X
			
	9.2.3
			X
	
	9.2.4
			X
	
	9.2.5
	X
			
	9.2.6
			X
	
	9.2.7
			X
	
	9.2.8
			X
	
	9.3*
			X
	
	9.4.1*
	X
			
	9.4.2*
	X
			
	9.5*
	X
			
	9.6*
			X
	
	9.7*
			X
	
	9.3 do Ac 493/15
	X
			
	Quantidade
	12
	0
	12
	
	Percentual
	50%
	0%
	50%
	
 *considerados cumpridos/implementados pelos Acórdãos 493/2015 e 189/2017 (ambos do Plenário) 
106.	Em relação às recomendações do Acórdão 453/2014, além dos comentários expostos nos tópicos específicos de cada item, salienta-se que as deliberações do TCU foram feitas há seis anos. De lá para cá, houve evolução no PSR e alteração de estratégias, impossibilitando avaliar se as providências recomendadas pela auditoria deste Tribunal continuam sendo convenientes e oportunas. Além disso, a Resolução 315/2020 dispensa a necessidade, a critério do relator, de monitorar recomendações proferidas em deliberações prolatadas há mais de três anos (art. 17, §3º, b) .
107.	Dessa forma, como não há deliberação a ser mais acompanhada, estes autos podem ser encerrados.
VI - PROPOSTA DE ENCAMINHAMENTO
108.	Diante do exposto, com fulcro no art. 43, inciso I, da Lei 8.443/1992 c/c o art. 250, incisos II e III do RITCU, submetem-se os autos à consideração superior propondo:
I - considerar "cumpridas" as determinações constantes dos itens 9.1.1, 9.1.5, 9.1.7, 9.1.9, 9.2.5 e 9.3 do Acórdão 453/2014-TCU-Plenário (Relator: Ministro José Múcio Monteiro) e 9.3 do Acórdão 493/2015-TCU-Plenário (Relator: Ministro José Múcio Monteiro) ; 
II - considerar "não mais aplicável" e tornar insubsistentes sem reformulação da deliberação original as deliberações dos itens 9.1.4, 9.1.6, 9.1.8, 9.2.1, 9.2.3, 9.2.4, 9.2.6, 9.2.7, 9.2.8 do Acórdão 453/2014-TCU-Plenário, de acordo com os subitens 32.5.6. e 63.3 dos Padrões de Monitoramento, anexo à Portaria Segecex 27/2009;
III - informar à Secretaria de Política Agrícola do Ministério da Agricultura, Pecuária e Abastecimento (Mapa) do acórdão que vier a ser proferido, destacando que o relatório e o voto que fundamentam a deliberação ora encaminhada podem ser acessados por meio do endereço eletrônico www.tcu.gov.br/acordaos;
IV - encerrar o presente processo, por meio de seu apensamento definitivo ao TC Processo 039.811/2012-3, nos termos do art. 169, incisos I e V, do Regimento Interno do TCU c/c o art. 36 e 37 da Resolução-TCU 259/2014."
2.	É o relatório.

não há

Não atuou.

MONITORAMENTO. MINISTÉRIO DA AGRICULTURA, PECUÁRIA E ABASTECIMENTO. ACÓRDÃO 453/2014-TCU-PLENÁRIO, RELATOR MINISTRO JOSÉ MUCIO. CUMPRIMENTO E DISPENSA DE PARTE DO MONITORAMENTO. CIÊNCIA. ARQUIVAMENTO.

MONITORAMENTO (MON)

Secretaria de Controle Externo da Agricultura e do Meio Ambiente (SecexAmb).

Relato o presente feito por se tratar de monitoramento de deliberação relatada pelo então Presidente, Ministro José Mucio (termo de distribuição à peça 1) . 
2.	Conforme assentado no relatório precedente, trata-se do terceiro monitoramento das deliberações prolatadas no Acórdão 453/2014-TCU-Plenário, relator Ministro José Mucio, decorrente de auditoria operacional que teve como objetivo avaliar a eficácia do Programa de Subvenção ao Prêmio do Seguro Rural (PSR) , destinada à mitigação de riscos na atividade agropecuária, para identificar oportunidades de melhoria na política pública.
3.	Considerando que por meio dos Acórdão 493/2015-TCU-Plenário e 189/2017-Plenário, ambos relatados pelo Ministro José Mucio, o Colegiado já considerou cumpridos alguns itens do Acórdão 453/2014-TCU-Plenário, remanescem como objeto do presente monitoramento os itens 9.1.1, 9.1.4, 9.1.5, 9.1.6, 9.1.7, 9.1.8, 9.1.9, 9.2.1, 9.2.3, 9.2.4, 9.2.5, 9.2.6, 9.2.7, 9.2.8 desta Deliberação (Acórdão 453/2014-TCU-Plenário) .
4.	Inclui-se no presente monitoramento, também, o item 9.3 do Acórdão 493/2015-TCU-Plenário.
5.	Realizado o exame técnico dos autos, a SecexAgroAmbiental propôs "considerar cumpridas as determinações constantes dos itens 9.1.1, 9.1.5, 9.1.7, 9.1.9, 9.2.5 e 9.3 do Acórdão 453/2014-TCU-Plenário (Relator: Ministro José Múcio Monteiro) e 9.3 do Acórdão 493/2015-TCU-Plenário (Relator: Ministro José Múcio Monteiro) ; e considerar não mais aplicável e tornar insubsistentes sem reformulação da deliberação original as deliberações dos itens 9.1.4, 9.1.6, 9.1.8, 9.2.1, 9.2.3, 9.2.4, 9.2.6, 9.2.7, 9.2.8 do Acórdão 453/2014-TCU-Plenário".
6.	Razão assiste à unidade técnica.
7.	As medidas adotadas pelo Mapa em atendimento às deliberações monitoradas constam, em especial, da Nota Técnica 13/2020/CGSEG/DEGER/SPA/MAPA (peça 11) e do Ofício 15/2021 da Secretaria de Política Agrícola do Mapa (peça 18) , devidamente examinados na instrução da SecexAgroAmbiental.
8.	O Acórdão monitorado foi proferido no bojo de auditoria operacional no Programa de Subvenção ao Prêmio do Seguro Rural (PSR) , que é voltado aos produtores rurais que desejam proteger suas lavouras contra riscos climáticos adversos, tendo como objetivos (1) promover a universalização do acesso ao seguro rural; (2) assegurar o papel do seguro rural como instrumento para a estabilidade da renda agropecuária; (3) induzir o uso de tecnologias adequadas e modernizar a gestão do empreendimento agropecuário (art. 3º do Decreto 5.121/2004) .
9.	Todas as determinações e recomendações expedidas tangenciam o referido Programa.
10.	Pois bem, do exame da Nota Técnica 13/2020/CGSEG/DEGER/SPA/MAPA e do Ofício 15/2021 da Secretaria de Política Agrícola do Mapa é possível constatar o cumprimento dos seguintes itens, conforme quadro abaixo:
	Deliberações
	Condutas que comprovam o cumprimento, de acordo com a instrução à peça 22

	9.1.1. desenvolva e institua, com fundamento no inciso III do art. 27 da Portaria Mapa 428/2010, no prazo de até 90 (noventa) dias, rotina de trabalho que detalhe as competências e atribuições das Superintendências Federais de Agricultura - SFAs nos estados da Federação, para o desenvolvimento de trabalhos relacionados à divulgação, ao acompanhamento e ao controle da execução do Programa de Subvenção ao Prêmio do Seguro Rural - PSR;
	O Mapa, juntamente com a Confederação da Agricultura e Pecuária do Brasil (CNA) , elaborou o Guia de Seguros Rurais, substituindo a cartilha prevista no plano de ação, e distribuiu para as associações e sindicatos de produtores, auxiliando na disseminação do PSR em todo o país (https://www.gov.br/agricultura/pt-br/assuntos/riscos-seguro/seguro-rural/publicacoessegurorural/guia-dos-seguros-rurais) . 
Além disso, noticiou que faria videoconferência com as SFAs para orientar sobre as ações em andamento no PSR e as especificidades para cada região e estado em que as SFAs podem atuar na disseminação dessas informações, contribuindo com a disseminação da cultura do seguro rural (peça 11, p. 1) . Essa atividade foi reagendada para junho/2021, pois depende de atualização do Guia de Seguros Rurais em andamento. Também, o treinamento das SFAs para explicar o processo de divulgação do PSR e entrega de cartilha foi remarcado para dezembro/2021 (p. 18, p. 5) .

	9.1.5. desenvolva parâmetros, com o auxílio da Susep, para a definição de valores de referência para o prêmio do seguro rural nos principais mercados e empreendimentos do país, baseados em metodologia atuarial válida, com o objetivo de promover o acompanhamento e avaliação periódica da precificação das apólices, em observância aos artigos 17, inc. III, e 25 do Decreto 5.121/2014, e ao princípio da eficiência na Administração Pública;
	Em junho/2020, foi disponibilizado aos interessados o aplicativo "PSR", nas plataformas android e IOS (https://www.gov.br/agricultura/pt-br/assuntos/noticias/mapa-lancaaplicativo-doprograma-de-seguro-rural) , que traz diversas orientações sobre seguro rural PSR ao produtor. 
O aplicativo apresenta as taxas média, mínima e máxima praticadas no ano anterior (peça 18, p. 8-10) .

	9.1.7. desenvolva e implante, em conjunto com o MDA e o Bacen, rotinas de trabalho, com base nos princípios da transparência e da eficiência na Administração Pública, destinadas ao desenvolvimento de sistema de informação e disponibilização de dados necessários à precificação e ao desenvolvimento de produtos de seguro rural constantes de bases públicas, a exemplo de:
I - sistema Sisser sobre a subvenção ao prêmio do seguro rural;
II - dados meteorológicos do INMET;
III - confecção do Zoneamento de Risco Climático;
IV - pagamentos de indenizações de sinistros
V - contratações do Proagro
VI - adesão ao Fundo Garantia Safra;
VII - pagamentos de indenizações de sinistros e de prêmios subvencionados das seguradoras; e
VIII - crédito rural oficial, entre outros;
	Foram implantados a plataforma na internet "Atlas do Seguro Rural", o aplicativo móvel "PSR", e relatórios estatísticos anuais com informações gerais sobre o seguro rural.

	9.1.9. promova o desenvolvimento de indicadores de desempenho que traduzam as diretrizes constantes do artigo 3º do Decreto 5.121/2004, contendo:
I - rotinas e fontes de coletas de dados;
II - planos de metas de curto, médio e longo prazo; e
III - rotinas de revisão de estratégias em conformidade com os resultados dos indicadores;
	O Mapa priorizou o seguro rural ao inseri-lo no seu plano estratégico, incluindo indicadores e programas para sua promoção, disseminação e massificação, indo ao encontro do que dispõe o artigo 3º do Decreto 5.121/2004.

	9.2.5. publique, em conjunto com o Conselho Gestor Interministerial do Seguro Rural - CGSR, normativo que estabeleça um período mínimo de antecedência para a vigência de regras que modifiquem a operacionalização do PSR, de forma que haja prazo razoável para a adaptação dos instrumentos de execução dos operadores do programa, como sistemas da informação, treinamento e regras internas, ouvidos os demais entes federativos que possuam programas de subvenção local, entidades de classe e agentes do mercado segurador;
	Foi publicada a Resolução/CGSR 54/2017, que dispõe sobre o período mínimo de antecedência para a vigência de novas regras no PSR.

	9.3. do Acórdão 493/2015-TCU-Plenário: determinar ao Ministério da Agricultura, Pecuária e Abastecimento que faça constar do plano de ação providências conjuntas com o MDA e o Banco Central no sentido de disponibilizar e fazer uso dos bancos de dados das bases públicas citadas no Acórdão 453/2014-TCU-Plenário, em conformidade com os parágrafos 196/197-202/207 do Manual Anop, aprovado pela Portaria Segecex 4/2010, parágrafos 167-169 do Anexo à Portaria TCU 280/2010 e Portaria Segecex 27/2009, para viabilizar o desenvolvimento de sistema de informação e disponibilização de dados necessários à precificação e ao desenvolvimento de produtos de seguro rural.
	Foram implantados a plataforma na internet "Atlas do Seguro Rural", o aplicativo móvel "PSR", e relatórios estatísticos anuais com informações gerais sobre o seguro rural.

11.	Quanto às determinações e recomendações estabelecidas nos demais itens ora monitorados (9.1.4, 9.1.6, 9.1.8, 9.2.1, 9.2.3, 9.2.4, 9.2.6, 9.2.7, 9.2.8 do Acórdão 453/2014-TCU-Plenário) , está igualmente correta a proposta da unidade técnica no sentido de considerá-las não mais aplicáveis:
	Deliberações
	Justificativas para considerar não mais aplicável

	9.1.4. altere os seus normativos internos e suas rotinas de trabalho, com fundamento nos incisos III e V do artigo 2º da Lei 10.823/2003 e no Princípio da Eficiência estabelecido no artigo 37 da Constituição Federal, no prazo de até 90 (noventa) dias, para que contemplem mecanismos para a consideração, por parte das empresas participantes do PSR, dos perfis de risco, do histórico de produtividade individual, da fidelização e da adoção de tecnologia pelo produtor como componentes na formação dos preços de prêmio, do estabelecimento de coberturas e das características específicas dos produtos do Seguro Rural subvencionados;
	Segundo o gestor da Coordenação Geral de Seguro Rural (CGSEG) , a exigência de taxação dos prêmios com base nos critérios mencionados na deliberação do TCU foge da capacidade operacional atual daquele Ministério de controle e fiscalização.
Além disso, o crescimento da concorrência entre as seguradoras e o aprimoramento do histórico das informações de cada produtor propiciada pela base de dados disponíveis no Ministério e das próprias seguradoras estimularão a diferenciação dos valores dos prêmios conforme a capacidade gerencial e histórico de cada produtor assim como ocorre em vários setores.
Considerando o novo entendimento do TCU na Resolução 315/2000 de que as deliberações visando ao aperfeiçoamento da gestão, como é o caso do item em análise, é típica de recomendação e não de determinação (art. 11) , entende-se que não é viável a continuidade do monitoramento desta deliberação.

	9.1.6. desenvolva e implante rotinas de trabalho, com fundamento no princípio da Autotutela Administrativa, destinadas ao controle, avaliação e revisão das operações relacionadas ao Programa de Subvenção ao Prêmio do Seguro Rural, incluindo dinâmica de auditoria por equipe externa aos servidores que atuam na execução do programa;
	Após a realização da revisão do PSR, prevista para dezembro/2021, haverá esforços visando à elaboração de rotina de trabalho destinada ao controle, avaliação e revisão das operações do programa de subvenção, ação prevista para dezembro/2022.
No tocante à contratação de uma equipe externa para a realização de uma auditoria no PSR, alegou que não há recursos orçamentários suficientes para a contratação desses serviços.
Considerando o novo entendimento do TCU na Resolução 315/2000 de que as deliberações visando ao aperfeiçoamento da gestão, como é o caso do item em análise, é típica de recomendação e não de determinação (art. 11) , entende-se que não é viável a continuidade do monitoramento desta deliberação.

	9.1.8. desenvolva rotinas de trabalho para promover:
I - a implantação de padrões mínimos de atendimento ao beneficiário do seguro rural;
II - a avaliação periódica de satisfação dos usuários beneficiários da política quanto à atuação das seguradoras credenciadas;
III - a aferição da qualidade e adequabilidade dos produtos oferecidos pelo mercado segurador nos produtos subvencionados pelo Governo Federal; e
IV - a implantação de modelo de participação das SFAs na avaliação de qualidade das ações do PSR nas Unidades da Federação;
	De acordo com informações dos gestores do Mapa, há projeto em andamento, desde 2019, visando promover, disseminar e massificar o seguro rural no Brasil. A pesquisa de satisfação com os produtores rurais sobre o PSR é uma das entregas previstas no âmbito desse projeto, com conclusão prevista para dezembro/2021.
Considerando o novo entendimento do TCU na Resolução 315/2000 de que as deliberações visando ao aperfeiçoamento da gestão, como é o caso do item em análise, é típica de recomendação e não de determinação (art. 11) , entende-se que não é viável a continuidade do monitoramento desta deliberação.

	9.2. recomendar ao Ministério da Agricultura, Pecuária e Abastecimento, que:
9.2.1. desenvolva estudo de projeção da necessidade de dispêndios do PSR, para os próximos 10 anos, visando à obtenção de base para a elaboração das estimativas de aporte de recursos orçamentários nos períodos de vigência do PPA, dos planos trienais e dos orçamentos anuais, prevendo a necessidade de expansão gradual do mercado nas diversas regiões e empreendimentos agropecuários do País;
9.2.3. elabore, em conjunto com a Casa Civil e o Ministério da Fazenda, estudo com os objetivos de disponibilizar alternativas para fornecer garantias ao mercado agrícola e segurador a respeito do cumprimento dos planos de curto, médio e longo prazo para o Programa de Subvenção ao Seguro Rural;
	Diante do cenário positivo atual de execução do PSR e da tendência de unificação gradual do PSR e Proagro, as recomendações dos itens 9.2.1 e 9.2.3 podem não ser mais convenientes e oportunas.

	9.2.4. sistematize rotina de trabalho que estabeleça metodologia baseada em cálculos atuariais válidos, estatísticas ou estudos técnicos oficiais para a definição dos valores que constarão nos Planos Trienais e nas propostas orçamentárias referentes ao PSR;
	Há outro mecanismo em curso de definição dos valores que constarão nos Planos Trienais e nas propostas orçamentárias referentes ao PSR.

	9.2.6. em conjunto com o Banco Central do Brasil - Bacen, realizem o planejamento de suas atividades utilizando-se do compartilhamento de suas bases de dados relativas ao Proagro e ao PSR, para definir o público alvo de cada política, evitando a sobreposição e a concorrência entre os dois programas governamentais.;
	A recomendação será concluída após a edição da medida provisória que promoverá a incorporação gradual do Proagro pelo PSR, oportunidade em que serão implementadas medidas específicas para acolher o público alvo do Proagro pelo PSR, principalmente os agricultores familiares.
Diante da nova estratégia adotada pelo Mapa de unificação gradual dos programas, a recomendação pode não contribuir mais para o aperfeiçoamento da gestão desses programas nem ser mais conveniente e oportuna.

	9.2.7. estabeleça nos normativos do PSR mecanismos e instâncias de participação dos entes federativos possuidores de programas de subvenção estaduais e municipais na gestão do PSR;
	Foi criada a Comissão Consultiva de Entes Federativos, por meio da Resolução 41/2015, do CGSR, que tinha por finalidade sugerir mecanismos e instâncias de participação dos entes federativos com programas similares nos debates sobre a gestão do PSR. 
Porém, após três anos de funcionamento, essa Comissão não apresentou resultados significativos, optando-se assim, por sua extinção.

	9.2.8. avalie a possibilidade de integração dos sistemas de informação e demais instrumentos gerenciais e de planejamento do Mapa e dos demais entes da Federação para a atuação conjunta nas suas políticas de subvenção.
	Os gestores do Mapa informaram que houve tratativas com as unidades da federação participantes da Comissão Consultiva dos Entes Federativos no sentido de propor integração entre os sistemas de informação. 
Todavia, os estados, diante das dificuldades apresentadas, não demonstraram interesse em efetivar essa política de integração. Diante disso, as ações previstas para o cumprimento desse item foram descontinuadas

12.	Ademais, ressalto que as propostas para dispensar o monitoramento de parte dos itens proferidos encontram amparo nas alíneas "a" e "b" do § 3º do art. 17 da Resolução TCU 315/2020, verbis:
Art. 17. Os monitoramentos das deliberações observarão as orientações e os padrões aprovados para esse fim.
§ 3º. Ficam dispensados, a critério do relator, os monitoramentos para:
as determinações já proferidas que não se enquadrem nos critérios previstos no inciso I do art. 2º, salvo se houver determinação expressa para tal;
as recomendações proferidas em deliberações prolatadas há mais de três anos."  (grifei) 
13.	Corretos, portanto, todos os encaminhamentos propostos pela SecexAgroAmbiental.
14.	Ante o exposto, acolho as propostas da unidade técnica, cujos fundamentos integram as presentes razões de decidir, e Voto no sentido de que seja adotado o Acórdão que ora submeto a este Plenário.
TCU, Sala das Sessões, em 21 de julho de 2021.
RAIMUNDO CARREIRO 
Relator